【裁判字號】    95,訴,2201
【裁判日期】    950929
【裁判案由】    返還買賣價金
【裁判全文】
臺灣臺中地方法院民事判決  95年度訴字第2201號
原      告  庚○○
                        1號
訴訟代理人  張績寶    律師
複代理人    張瓊文    律師
被      告  戊○○
被      告  丙○○
                        2號
被      告  壬○○
被      告  乙○○
被      告  丁○○
被      告  辛○○
                        25號.
被      告  甲○○
                        25號.
被      告  己○○
                        25號.
被告兼前列
二人共同
訴訟代理人  癸○○
                        25號.
上列當事人間返還買賣價金事件，本院於95年9月15日言詞辯論
終結，判決如下：
    主    文
被告戊○○、丙○○、壬○○、乙○○、丁○○應各給付原告新
臺幣伍拾貳萬零參佰元，被告癸○○、己○○、辛○○、甲○○
應連帶給付原告新臺幣伍拾貳萬零參佰元，及均自民國八十三年
六月十四日起至清償日止按年息百分之五計算之利息。
訴訟費用由被告戊○○、丙○○、壬○○、乙○○、丁○○各負
擔六分之一，被告癸○○、己○○、辛○○、甲○○連帶負擔六
分之一。
原告其餘之訴駁回。
本判決於原告分別以新臺幣壹拾柒萬元為被告戊○○、丙○○、
壬○○、乙○○、丁○○、癸○○或己○○或辛○○或甲○○供
擔保後，各得假執行。但被告癸○○或己○○或辛○○或甲○○
如以新臺幣伍拾貳萬零參佰元為原告預供擔保，得免為假執行。
    事實及理由
壹、程序方面：
    被告戊○○、丙○○、壬○○、乙○○、丁○○均經合法通
    知，均未於言詞辯論期日到場，核無民事訴訟法第３８６條
    所列各款情形，爰依原告之聲請，由其一造辯論而為判決。
貳、事實摘要：
一、原告方面：
(一)、原告主張其於民國（下同）８２年６月間，與被告癸○○、
    己○○、辛○○、甲○○之被繼承人紀清吉，及另五名被告
    戊○○、丙○○、壬○○、乙○○、丁○○等六人，就坐落
    落台中縣龍井鄉○○段第３６２、３６２－１、３６２－２
    地號等三筆屬於祭祀公業紀長者所有之土地，訂立土地買賣
    契約。其後該三筆土地曾一度辦理所有權移轉登記予原告所
    指定之紀劉花名下。嗣因祭祀公業紀長者之派下員紀鎬銘等
    １１人，認上述移轉登記之處分行為未經祭祀公業之全體派
    下員同意，應屬無效，因而起訴請求塗銷上述三筆土地中之
    第３６２－１地號（以下稱系爭土地）之所有權移轉登記。
    其後歷經多次審判，最後由台灣高等法院台中分院以９１年
    度重上更（三）字第１８號判決系爭３６２－１地號土地過
    戶予紀劉花之所有權移轉登記應予塗銷，並經最高法院以９
    ３年度台上字第２００２號判決上訴駁回而告確定。系爭３
    ６２－１地號土地移轉予紀劉花之所有權移轉登記，因而遭
    到塗銷，而回復為祭祀公業紀長者名下。
(二)、原告於此之後，曾發函催告賣方即本件被告等人應履行系爭
    ３６２－１地號土地之買賣契約，將系爭土地辦理所有權移
    轉登記予原告。惟被告等人經催告後，仍拒不履約辦理所有
    權移轉登記，顯已構成給付遲延。嗣經原告再度發函催告被
    告等應於相當期限內履行契約，然被告等迄今仍置之不理。
    為此，原告爰以本起訴狀繕本之送達，作為對被告等解除買
    賣契約之意思表示。則系爭買賣契約於解除之後，被告等自
    應將原告已給付之買賣價金共新臺幣（下同）000000
    0元，加計自受領時起算之利息，償還予原告。
(三)、對於被告應償還原告之買賣價金數額及利息起算日，原告說
    明如下：
１、買賣價金數額部分：
    依據兩造間之買賣契約第８條，其買賣之標的原共有３６２
    地號（０．０２１５公頃）、３６２－１地號（０．１３７
    ６公頃）、３６２－２地號（０．００７３公頃）等三筆土
    地，面積共為０．１６６４公頃，即５０３．３６坪（計算
    式：０．１６６４公頃＝１６６４平方公尺；１６６４平方
    公尺ｘ０．３０２５＝５０３．３６坪）。又依買賣契約第
    ２條，並參照契約第６條之約定，本件買賣之價金係以每坪
    １５０００元計算，然雙方議定原告僅須支付一半之價金即
    可，即該買賣之總價金僅為0000000元（計算式：１
    ５０００元ｘ５０３．３６坪／２＝0000000元）。
    本件原告業已依約給付該0000000元，然因遭法院判
    決塗銷者，僅為買賣標的三筆土地中之系爭３６２－１地號
    土地一筆而已，故被告等應返還者，經以３６２－１地號土
    地面積與三筆土地總面積之比例計算，則被告應返還原告0
    000000元〔計算式：0000000元ｘ（０．１３
    ７６公頃／０．１６６４公頃）＝0000000元）。
２、利息起算日：
    依本件買賣契約第３條約定，關於買賣價款指定由派下員紀
    清吉收受。而紀清吉業已分二次收取定金５０萬元及尾款0
    000000元，總計共已收取全部價金0000000元
    無誤。其中尾款0000000元係於８３年６月１４日受
    領，依民法第２５９條第２款、最高法院２８年上字第２７
    ６號判例意旨，本件被告於返還價金時，自應不待催告而加
    計自８３年６月１４日受領時起之法定利息，一併償還予原
    告等語。
(四)、並聲明：被告戊○○、丙○○、壬○○、乙○○、丁○○、
    癸○○、己○○、辛○○、甲○○應連帶給付原告0000
    000元，及自８３年６月１４日起至清償日止按年息５％
    計算之利息。原告願供擔保，請准為假執行之宣告。
二、被告癸○○、己○○、辛○○、甲○○則供陳如下：
    這件買賣事情是十幾年前的事情，被繼承人紀清吉９２年２
    月１１日得急性肺炎過世的時候並沒有交代任何遺囑，所以
    我們收到起訴狀繕本是非常錯愕，起訴狀寄來的證物內有一
    張收據，其上蓋有被繼承人印章的收據，但是單憑一張收據
    ，也不能證明被繼承人當時有拿那筆錢，那張收據之前我們
    也沒有看過等語。並聲明：駁回原告之訴及假執行之聲請。
    如受不利判決，請准供擔保免為假執行。
三、被告戊○○、丙○○、壬○○、乙○○、丁○○未於言詞辯
    論期日到場，亦未提出書狀作何聲明或陳述。
參、得心證之理由：
一、原告主張之右揭事實，業據提出土地買賣契約書、收據、土
    地登記謄本、臺灣高等法院臺中分院９１年度重上更（三）
    字第１８號民事判決、最高法院９３年度台上字第２００２
    號民事裁定、原告存證信函及其收件回執等為證（以上均為
    影本），本院依職權調上開臺灣高等法院臺中分院９１年度
    重上更（三）字第１８號土地所有權移轉登記事件之卷宗全
    卷，復經核閱屬實。被告癸○○、己○○、辛○○、甲○○
    雖以被繼承人紀清吉過世時並未交代任何遺囑，起訴狀雖附
    蓋有被繼承人紀清吉印章之收據，但是單憑一張收據，不能
    證明被繼承人當時有拿那筆錢云云置辯。惟查，彼等被繼承
    人紀清吉既依買賣契約第３條之約定而負責收記買賣價款，
    並出具８３年６月１４日收據，載明：「茲收到庚○○承續
    龍津段３６２地號面積０．０２１５公頃所有權全部，龍津
    段３６２之一地號面積０．１３７６公頃所有權全部，龍津
    段３６２之２面積０．００７３公頃所有權全部，以上共計
    ５０３．３６坪，土地款尾款新台幣參佰式拾柒萬伍仟貳佰
    元整，已收取。」等字樣，收款人欄復經紀清吉簽名加蓋印
    章，並記載身份證字號及住址，可見紀清吉收記買賣價款之
    慎重，此有該紙收據在卷足稽。依該收據經載土地款尾款額
    ，８３年６月１４日立具已收取明確，原告就土地價款之交
    付，應認已盡舉證責任，則被告癸○○、己○○、辛○○、
    甲○○上述所辯，尚難資為被告何有利之認定。再者，被告
    戊○○、丙○○、壬○○、乙○○、丁○○對於原告主張之
    事實，已於相當時期受合法之通知，而於言詞辯論期日不到
    場，亦未提出準備書狀爭執，依民事訴訟法第２８０條第３
    項準用第１項之規定，視同自認。故原告主張之事實，堪認
    為真正。
二、按公同共有人未得其他公同共有人之同意，出賣公同共有物
    ，並非所謂以不能之給付為契約標的，其移轉所有權之處分
    行為，雖因未得其他公同共有人之同意而無效，而其買賣之
    債權契約則非無效，最高法院著有３３年上字第２４８９號
    、７１年台上字第５０５１號判例可稽。本件兩造間就系爭
    ３６２－１地號土地之買賣，其所有權移轉登記之處分行為
    ，雖因未經祭祀公業之全體派下員同意而無效，並塗銷系爭
    土地之所有權移轉登記，而回復為祭祀公業紀長者名下，然
    其買賣之債權契約仍於買賣雙方間有效存在，故被告仍應負
    出賣人之移轉財產權及交付標的物之義務。
三、次按，契約解除時，當事人雙方回復原狀之義務，除法律另
    有規定或契約另有訂定外，受領之給付為金錢者，應附加自
    受領時起之利息償還之；數人負同一債務，而其給付可分者
    ，除法律另有規定或契約另有訂定外，應各平均分擔之，民
    法第２５９條第２款、第２７１條分別定有明文。本件買賣
    契約既經原告依法解除，原告並以本件起訴狀繕本之送達，
    作為對被告解除買賣契約之意思表示，被告亦均合法收受起
    訴狀繕本，此有被告送達證書在卷可憑。是系爭買賣契約即
    經解除，被告自應將原告已給付之買賣價金0000000
    元（計算方式詳事實摘要欄原告方面買賣價金數額部分之說
    明），加計自受領時即８３年６月１４日起算之利息，償還
    予原告。被告癸○○、己○○、辛○○、甲○○為原出賣人
    之一即紀清吉之繼承人，對於紀清吉上述應償還之債務，應
    負連帶責任（民法第１１５３條第１項）。從而，原告據此
    請求被告戊○○、丙○○、壬○○、乙○○、丁○○應各給
    付原告５２０３００，被告癸○○、己○○、辛○○、甲○○應連帶給付原告５２０３００（即被繼承人紀清吉原應分
    擔之部分），及均自８３年６月１４日起至清償日止按年息
    百分之五計算之利息，即無不合，應無准許。至原告請求被
    告就本件所請求0000000元連帶給付部分，於法未合
    ，則不應准許。
三、原告及被告癸○○、己○○、辛○○、甲○○陳明願供擔保
    請為宣告假執行或免為假執行，經核均與規定相符，爰分別
    酌定相當之擔保金額予以宣告。
肆、訴訟費用負擔之依據：民事訴訟法第７８條、第７９條、
    第８５條第１項前段、第２項。
中    華    民    國    95    年    9    月    29    日
                  民事第二庭    法  官  許冰芬
正本係照原本作成。
如對本判決上訴，須於判決送達後20日內向本院提出上訴狀。
中    華    民    國    95    年    9    月    29    日
                                書記官  陳其良


司法院資訊處製作；財團法人民間司法改革基金會備份。
